臺灣臺北地方法院民事判決　　　　　　　89年度訴字第3221號
原　　　告
　　　　　　　　　　　　樓
法定代理人　丙○○
訴訟代理人　陳建勳律師
複代理人　　周建才律師
被　　　告　甲○○
　　　　　　　　　　　　六樓
訴訟代理人　林維堯律師
複代理人　　吳誠修律師
上列當事人間給付仲介報酬事件，本院於民國九十四年四月十四
日言詞辯論終結，判決如下：
    主    文
原告之訴及假執行之聲請均駁回。
訴訟費用由原告負擔。
    事實及理由
一、本件原告起訴時原以何舉帆（業於九十一年一月一日死亡）
    為被告，嗣於訴訟繫屬中之民國九十年三月二十六日具狀追
    加甲○○為被告，並變更聲明為：（一）被告何舉帆應給付
    原告新台幣（以下同）一百十一萬元及自起訴狀繕本送達翌
    日（即八十九年九月三十日）起至清償日止，按年息百分之
    五計算之利息。（二）如認前項聲明為無理由時，被告甲○
    ○應給付原告一百十一萬元及自起訴狀繕本送達被告何舉帆
    翌日（即八十九年九月三十日）起至清償日止，按年息百分
    之五計算之利息。（三）願供擔保請宣告假執行。（見本院
    卷第106、107頁）。原告嗣於九十三年九月二十九日具狀撤
    回對何舉帆部分之訴，繼於九十三年十一月十六日具狀改為
    聲明求為判決命：（一）被告甲○○應給付原告一百十一萬
    元及自民國九十年九月五日起至清償日止，按年息百分之五
    計算之利息。（二）願供擔保請宣告假執行。（見本院卷第
    218頁）。被告無異議而為本案之言詞辯論（見本院卷第212
    頁），依民事訴訟法第255條第2項規定，視為同意變更，合
    先敘明。
二、原告主張：訴外人何舉帆於八十七年十二月十日因呼吸衰竭
    、呼吸器依賴及老人失智之病況入住財團法人同仁院萬華醫
    院（下稱萬華醫院），因喪失意識而無法為有效之意思表示
    ，詎被告甲○○於八十九年三月二十八日竟自命為何舉帆之
    代理人而委託其代理銷售何舉帆所有坐落台北市○○區○○
    段4小段271地號之土地及其上之房屋即門牌號碼台北市○○
    路○段43號15樓之2（下稱系爭房地），委託期限自八十九年
    三月二十八日起至八十九年四月十二日止，約定總價為三千
    八百萬元，仲介報酬為成交總價之2%，有專任委託銷售契約
    書（下稱系爭契約）為憑。嗣因其代為覓得買主即訴外人陳
    文徽願以三千七百萬元買受系爭房地，其於八十九年三月三
    十日經由仲介經理人張佩青與被告達成協議，將原委託金額
    降為三千七百萬元，亦有委託契約書內容更改附表為證，並
    註明「若買方達到三千七百萬元價格，需等屋主於八十九年
    四月十八日中午十二時前做最後的決定。」，嗣其經紀人張
    佩青及經理許正忠於八十九年四月八日復於何舉帆家中與被
    告溝通後，被告已經答應以三千七百萬元作為委託價，其乃
    於八十九年四月十日與訴外人陳文徽簽立一百萬元之「訂金
    收據（買賣）」，依據系爭契約第七條第二項、第六條第三
    項之約定，被告自應儘速與訴外人陳文徽簽立買賣契約，經
    其於八十九年四月十二日函請買賣雙方出面辦理簽立不動產
    買賣契約書手續，詎被告竟於同年月十五日函復表示不賣，
    經其再度函請被告履行契約仍遭拒絕。已構成違約，造成其
    受有不能取得仲介費之損失。且被告嗣於八十九年六月三日
    將系爭房地另行出售予訴外人任莉莉，亦顯有違誠信，並造
    成其損害，爰依民法第一百十條規定請求被告賠償其一百十
    一萬元及法定遲延利息等語。並聲明：（一）被告甲○○應
    給付原告一百十一萬元及自九十年九月五日起至清償日止，
    按年息百分之五計算之利息。（二）願供擔保請准宣告假執
    行。
三、被告則以：伊先父何舉帆早在八十五年五月十二日即已出具
    授權書委任伊及訴外人何芳蘭代為處理系爭房地，受任人各
    有獨自代理先父行使一切必要之手續及簽立各式契約、文件
    之權限，有授權書在卷可憑，原告所謂伊無權代理云者，並
    無足採。況由原告提出之專任委託銷售契約書明載委託人為
    伊先父何舉帆，伊為代理人，原告於簽訂該專任委託銷售契
    約書時，已確認伊為代理人之身分，其所謂伊無權代理一節
    ，與其提出之證據已自相矛盾，且原告就其主張伊為無權代
    理之事實，亦未依民事訴訟法第二百七十七條規定舉證證明
    之等語，資為抗辯。並聲明：（一）原告之訴及假執行之聲
    請均駁回。（二）如受不利益判決，請准供擔保宣告免為假
    執行。
四、兩造不爭執之事實：
（一）被告甲○○於八十九年三月二十八日以訴外人何舉帆之代
      理人名義與原告簽立系爭專任委託銷售契約書，委託原告
      代理銷售何舉帆所有之系爭房地，委託期限自八十九年三
      月二十八日起至八十九年四月十二日止，約定總價為三千
      八百萬元，仲介報酬為成交總價之2% 。
（二）原告於八十九年三月三十日經由仲介經理人張佩青與何舉
      帆協議，將原委託金額降為三千七百萬元，並註明「若買
      方達到三千七百萬元價格，需等屋主於八十九年四月十八
      日中午十二時前做最後的決定。」；嗣原告之經紀人張佩
      青及經理許正忠復於八十九年四月八日與被告溝通後，被
      告同意委託總價款更改為三千七百萬元，而先後簽立委託
      契約書內容更改附表二件。
（三）原告於八十九年四月十日與訴外人陳文徽簽立一百萬元之
      「訂金收據（買賣）」，並於八十九年四月十二日函請被
      告與陳文徽雙方出面辦理簽立不動產買賣契約書手續，經
      被告於同年月十五日函復表示不賣；原告再度函請被告履
      行契約仍遭被告拒絕。
（四）被告業於八十九年六月三日將系爭房地另行出售予訴外人
      任莉莉，並辦理所有權移轉登記完畢。
五、得心證之理由：
    本件兩造間主要之爭執點在於：被告是否無權代理何舉帆與
    原告簽訂系爭專任委託銷售契約書？經查：
（一）原告主張之事實，固據其提出專任委託銷售契約書1件、
      委託契約書內容更改附表2件、定金（收據買賣）1件、存
      證信函2件、被告回函2件及土地及建物登記謄本1件為證
      ，並為被告所不爭執，原告之主張雖為可取。惟原告主張
      訴外人何舉帆於八十七年十二月十日因呼吸衰竭、呼吸器
      依賴及老人失智之病況入住萬華醫院時，已喪失意識而無
      法為有效之意思表示，被告甲○○於八十九年三月二十八
      日以何舉帆之代理人身分而委託其代理銷售系爭房地，為
      無權代理，對善意之原告應負損害賠償責任等情，則為被
      告所否認，並以上開情詞置辯。依民事訴訟法第277條第1
      項前段規定，自應由主張該有利於己事實之原告負舉證責
      任。
（二）按民事訴訟如係由原告主張權利者，應先由原告負舉證之
      責，若原告先不能舉證，以證實自己主張之事實為真實，
      則被告就其抗辯事實即令不能舉證，或其所舉證據尚有疵
      累，亦應駁回原告之訴，最高法院著有17年上字第917號
      判例可參。查原告主張被告係無權代理一節，迄未據其舉
      證以實其說，其主張已嫌無據。況被告之所以未於訂立系
      爭契約時提出授權書予原告，係因被告認為依兩造於89年
      3月30日所簽立之委託契約書內容更改附表之「更改四」
      約定，本件若有買方出價3千7百萬元，需等屋主即何舉帆
      於89年4月18日中午12時前作最後決定（見本院卷第14頁
      ），而被告認為該期限尚未屆滿，買賣契約尚未成立而無
      須提出，核與原告自陳「委託契約簽約當時只要有權狀、
      」、「委託的期間內我們不會要求授權書..... 簽立委託
      契約時候沒有出具授權書的風險我們還可以忍受。」等語
      （見本院卷第238頁）、及證人即原告前員工張佩青到庭
      證稱：「..... 我們問是否有授權書可以給我們，甲○○
      先生說等買方出現了，價錢也接近了，爾後如果要簽約，
      公司要授權書，到時候他會提出授權書。」等語（見本院
      卷第273、274頁）相符。足證如僅簽訂委託契約，則被告
      並非必須提出授權書，自不得以被告於簽立系爭委託契約
      時，未主動提出授權書，即遽認被告為無權代理。
（三）證人張佩青另證稱：「依據我的回憶，當時何先生表明他
      的父親生重病，他的意思就是不簽約了，也沒有辦法拿出
      授權書，也沒有辦法成交。」等語（見本院卷第275頁）
      ，但為被告所否認。惟查，證人張佩青前既已證稱：甲○
      ○先生說等買方出現了，價錢也接近了，爾後如果要簽約
      ，公司要授權書，到時候他會提出授權書等語（見上），
      嗣卻稱他的意思就是不簽約了，也沒有辦法拿出授權書，
      也沒有辦法成交等語，前後顯有不一，按證人張佩青前為
      原告公司職員，其證詞難免附和原告之主張而為偏頗之陳
      述，其就此所為之證述尚難認實在，不足為有利於原告之
      依據。況本件係因被告始終堅持若有買方出價3千7百萬元
      ，被告將代理何舉帆在89年4月18日中午12時前作最後決
      定，嗣並在該期限屆至之前向原告表示不賣，即非無據，
      致兩造因而發生爭議，且被告嗣後亦確實代理其父何舉帆
      將系爭房地出售他人並已完成所有權移轉登記等事證，為
      兩造所不爭，足見證人張佩青所陳稱謂被告拿不出授權書
      云云，與事實不符，原告指稱被告為無權代理云云，自無
      可取。
（四）復查，被告辯稱伊先父何舉帆曾於八十五年五月十二日授
      權伊處分系爭房地等語，業據提出授權書一件為證（見本
      院卷第233頁），並經訊據證人即上開授權書之見證人乙
      ○○到庭證稱略以該授權書之印章係伊先父蓋的，伊父親
      指名伊弟弟（按指被告）處理的時候清楚，．．．民國八
      十四、八十五年伊父親幾次進出醫院，伊父親感覺時日無
      多，所以一再提醒伊把這件事處理掉。後來處理的情形，
      那時候如何賣房子伊不清楚，伊父親把房子交給他處理伊
      就不管。．．．當初辦理房屋買賣伊父親不清楚如何辦理
      。他就是有一個代理人的證書，就是要伊弟弟代理，那時
      他神智清楚，只是行動不方便，渠等兄弟姊妹都知道。伊
      小弟住在那個房子裡面，所以交給他處理渠等沒有意見。
      房子後來賣了，伊父親交代錢交給媽媽處理，因為伊父親
      那時要用呼吸器，所以醫藥費比較大，所以賣房子支付他
      的醫藥費。這個授權書，上面的印章是伊和伊父親自己蓋
      的。蓋授權書的時候沒有使用呼吸器，大概是後期他使用
      呼吸器。．．．當時簽立這張授權書，是在國泰醫院。授
      權書是伊父親交代的。伊父親有這個意思，伊記得是母親
      節，渠等吃完飯後，他交代伊母親把印章帶去，甲○○通
      知伊授權書打好了，要伊帶印章過去。簽完授權書後，正
      本由甲○○保管等語（見本院卷第261至262頁）。雖原告
      質疑如果授權書在八十五年就存在，整個過程之中，甲○
      ○就應該會提出，而被告遲至最近提出，認為可疑。及以
      該授權書之紙張色澤印泥顏色不似八、九年前製作為由質
      疑授權書之真正云云。惟查，原告既已不再主張將該授權
      書紙張印泥年代送鑑定（見本院卷第248頁），則原告質
      疑該授權書之製成時間云云，即難認可取。況上開授權書
      既係攸關被告就系爭房地有無代理權可資處分之證據，則
      被告辯稱因伊極為重視，妥為保存，故乾淨平整等語，自
      非無據，亦不得遽而否認該授權書之真正。
（五）再查，系爭房地係被告早自八十八年五月二十五日起即已
      先後以何舉帆之代理人名義授權原告之經紀人張佩青出售
      多次，亦有原告提出之專任授權書5件可稽（見本院卷第
      42至46頁），惟原告當時亦均未要求被告提出授權書，此
      為原告所不否認，足見原告並不爭執被告係有權代理何舉
      帆出售系爭房地，否則豈有可能先後長達一年之久接受被
      告之委託出售系爭房地。況按民法第110條所規定無權代
      理人之損害賠償責任，係以相對人「善意」為要件，而所
      謂「善意」係指相對人不知無代理權人未獲本人授與代理
      權而言。而查，依系爭「專任委託銷售契約書」及原告所
      提出之專任授權書，被告均係表明為伊先父代理人之身分
      而於代理人姓名欄簽名，足見被告始終表明為伊先父之代
      理人之意思，但均未向原告或張佩青出示伊先父之授權書
      ，此為原告所不爭執，是縱使被告為無權代理，亦應屬原
      告所明知，從而原告即非善意相對人，即與上開規定之要
      件不符。
（六）被告及何芳蘭雖曾於八十九年四月十二日共同具狀聲請本
      院宣告何舉帆禁治產等情，固有本院八十九年度禁字第四
      三號禁治產宣告卷可稽，惟查，該案嗣經被告等於八十九
      年七月二十七日當庭撤回聲請（見該案卷第28頁），足見
      並未經宣告何舉帆為禁治產人，況上開授權書既早在八十
      五年五月間即已簽立，亦難僅憑被告及何芳蘭嗣後於八十
      九年四月十二日共同具狀聲請何舉帆禁治產，遽認何舉帆
      於八十五年五月間即已不能為有效之意思表示，原告所稱
      仍無可取。
（七）綜上，原告主張被告為無權代理而委託其出售系爭房地云
      云，既非可取。被告辯稱伊有經伊先父何舉帆授與處理系
      爭房屋出售事宜之代理權語，則屬可取，被告以伊先父之
      代理人名義與原告訂立系爭「專任委託銷售契約書」，委
      託原告仲介出售系爭房地，即非屬無權代理，從而原告主
      張被告為無權代理，主張依民法第110條規定請求被告賠
      償損害即非有據。
六、綜上所述，原告據以提起本訴，請求被告賠償一百十一萬元
    及加計自九十年九月五日起至清償日止之法定遲延利息云云
    ，為無理由，應予駁回。
七、原告之訴既經駁回，其假執行之聲請亦失所據，應併予駁回
    。
八、因本案事證已臻明確，兩造其餘主張陳述及所提之證據，均
    毋庸再予審酌，附此敘明。
九、訴訟費用負擔之依據：民事訴訟法第78條。
中　　華　　民　　國　　94　　年　　5 　　月　　5 　　日
                民事第三庭    法    　官　張明輝
以上正本係照原本作成
如對本判決上訴，須於判決送達後20日內向本院提出上訴狀
中　　華　　民　　國　　94　　年　　5 　　月　　6 　　日
                  　　　　　　法院書記官　周其祥
